臺灣臺北地方法院民事判決
109年度訴字第8972號
原      告  大家地產有限公司

法定代理人  卓家雄  
訴訟代理人  陳守文律師
            郭千華律師
被      告  陳俊發  
            胡淑惠  
共      同
訴訟代理人  張珉瑄律師
被      告  瑞興商業銀行股份有限公司


法定代理人  郭釧溥  
訴訟代理人  黃品瑜律師
            鄭惠宜律師
            葉建廷律師
上列當事人間履行契約事件，本院於民國111年3月24日言詞辯論
終結，判決如下：
　　主  文
原告之訴駁回。
訴訟費用由原告負擔。
    事實及理由
壹、程序方面:
    按訴狀送達後，原告不得將原訴變更或追加他訴，但請求之
    基礎事實同一、擴張或減縮應受判決事項之聲明者、不甚礙
    被告之防禦及訴訟之終結者，不在此限，民事訴訟法第255
    條但書第2款、第7款分別定有明文。查原告起訴原聲明：⒈
    被告陳俊發、胡淑惠就原告辦理如附表所示建物公開銷售時
    不得異議；⒉被告瑞興商業銀行股份有限公司應提供原告如
    附表所示每一建物之虛擬帳戶號碼等語，嗣於民國111年2月
    25日具狀變更聲明為：⒈被告陳俊發、胡淑惠就原告辦理如
    附表所示建物之公開銷售不得反對、禁止或其他妨礙行為；
    ⒉被告瑞興商業銀行股份有限公司應給予原告如附表所示建
    物之虛擬帳戶號碼。查原告所為上開聲明變更係分別依103
    年4月24日、105年1月22日、12月8日、107年1月12日所簽立
    之合建契約書暨補充協議請求被告陳俊發、胡淑惠；另依編
    號10703G02、10708G01號之信託契約請求被告瑞興商業銀行
    股份有限公司（下稱瑞興銀行），分別履行契約，均與原請
    求之基礎事實同一，且不甚礙被告之防禦，與首開規定，核
    無不合，應予准許。　
貳、實體方面：
一、原告起訴主張：被告陳俊發於103年4月24日以其所有臺北市
    ○○區○○段○○段000○000地號土地與訴外人寶吉第建設股份有
    限公司（下稱寶吉第公司）簽立合建契約書暨補充協議（下
    稱系爭合建契約），雙方合作興建商業住宅大樓（下稱系爭
    合建案）。其後，被告陳俊發將所有上開土地之部分贈與其
    妻即被告胡淑惠，陳俊發、胡淑惠二人再於105年1月22日、
    12月8日與寶吉第公司另行簽訂補充協議，同意由胡淑惠承
    受陳俊發所贈土地之合建契約效力。於107年1月12日、3月1
    9日，被告陳俊發、胡淑惠再與寶吉第公司、原告簽立補充
    協議，約定由原告承受系爭合建契約；為履行前開契約，原
    告與被告陳俊發、胡淑惠、瑞興銀行另簽訂編號10703G02、
    10708G01號之不動產信託契約（以下稱系爭信託契約），委
    託瑞興銀行為上開合建案之興建資金、土地及建物之受託人
    ，執行信託管理。嗣原告即以起造人名義依與各合建地主土
    地之對應位置進行新大樓之建築規劃，並分得如附表所示建
    物，原告旋依系爭信託契約，請求瑞興銀行給予原告如該表
    之建物虛擬帳戶號碼，然被告陳俊發、胡淑惠竟以新北新莊
    郵局第188號、臺北光華郵局第272號存證信函要求瑞興銀行
    不得配合，瑞興銀行因此拒絕提供虛擬帳戶號碼予原告致其
    無法辦理預售房屋之公開銷售業務，為此，特依民法第199
    條第1項規定、系爭合建契約第19條第1項前段、信託契約第
    8條第3項約定，提起本件訴訟等語。並聲明：㈠被告陳俊發
    、胡淑惠就原告辦理如附表所示建物（建照號碼：臺北市政
    府都市發展局108建字第0248號）之公開銷售不得為反對、
    禁止或其他妨礙行為；㈡被告瑞興銀行應給予原告如附表所
    示建物之虛擬帳戶號碼。
二、被告之答辯：
㈠、被告陳俊發、胡淑惠則以：原告未經伊二人之同意，擅將其
    等所有供系爭合建案之建物即臺北市○○區○○街000號房屋，
    逕依都市危險及老舊建築物加速重建條例（下稱危老條例）
    規定，向臺北市政府都市發展局（下稱市府都發局）申請危
    老獎勵容積而獲准。原告先刻意隱瞞申請危老條例獎勵容積
    之事，復企圖將該容積獎勵佔為己有，而未將伊二人應得之
    坪數分配予伊二人，亦未依約讓伊二人優先選屋即逕委託代
    銷公司進行預售屋銷售，剝奪伊二人選屋之權利；且伊二人
    目前所選之房屋坪數僅有418.94坪，遠遠不足應分配之數額
    ，原告既未將足額坪數分配予伊二人而剝奪伊等優先選屋之
    權利，且伊二人有更換新屋樓層之權利，兩造就前揭爭議既
    無法達成共識，信託銀行基於信託財產分配，須由兩造協議
    或應經兩造共同用印出具「信託財產運用指示書」，始得就
    爭議之房屋為銷售之約定，則被告瑞興銀行拒絕提供如附表
    所示建物之虛擬帳戶號碼予原告，並無不妥等語置辯。並聲
    明：原告之訴駁回。
㈡、被告瑞興銀行另以：本件因被告陳俊發、胡淑惠前於109年3
    月13日以臺北南門郵局存證號碼第1071號存證信函通知伊，
    原告有違反系爭合建案授權範圍，擅自持被告陳俊發、胡淑
    惠二人之私章向主管機關申請危老條例規定之建築容積獎勵
    ；復於109年4月1日，被告陳俊發、胡淑惠二人再以存證信
    函通知伊，就系爭合建案所獲之危老條例容積獎勵，應歸陳
    俊發、胡淑惠二人享有等語，顯見前開合建案之信託委託人
    兼受益人彼此間已存爭議。伊為前開合建案之受託人，遂於
    109年7月2日以瑞興總信字第1090000900號函通知原告、被
    告陳俊發與胡淑惠，請雙方儘速就前開合建契約內容及申請
    危老條例容積獎勵所衍生房地分配等爭議達成書面共識，在
    爭議未決期間，伊依信託本旨，秉持善良管理人注意義務，
    將以「涉及信託財產分配相關事務之指示書須經雙方簽章」
    原則執行信託事務；並於同年7月8日再函原告，因其所主張
    之系爭合建案可分得建物，與被告陳俊發、胡淑惠向伊主張
    於前開合建案下可分得之建物間有重疊，雙方就合建案之「
    分屋」及「選屋」已生爭議，於爭議解決之前，伊基於受託
    人之善良管理人注意義務，不宜提供虛擬帳戶予原告公開銷
    售，以避免衍生出賣他人之物。如前所述，系爭合建案
　　之信託委託人兼受益人彼此間已產生房地分配爭議，則依係
    爭信託契約第27條第6項約定，伊有權採取必要之處置，原
    告與被告陳俊發、胡淑惠均不得異議，本件原告所提出之信
    託產財運用指示書上所載，僅有乙方即原告之印章，尚缺甲
    方即被告陳俊發、胡淑惠之簽章，原告自無法提供預售屋銷
    售虛擬帳號予原告等語置辯。並聲明：原告之訴駁回。
三、本院之判斷：
　　被告陳俊發前於103年4月24日，與寶吉第公司簽立系爭合建
    契約，將其所有之臺北市○○區○○段○○段000○000地號土地提
    供予寶吉第公司進行合建，其後因陳俊發將其所有之前開部
    分土地贈與胡淑惠，陳俊發、胡淑惠乃先後於105年1月22日
    、12月8日復與寶吉第公司簽訂補充協議，約定由胡淑惠承
    受陳俊發所贈土地於系爭合建案之相關權利、義務，嗣寶吉
    第公司、陳俊發、胡淑惠再與原告簽訂補充協議，明定由原
    告概括承受寶吉第公司與陳俊發、胡淑惠所訂上開合建契約
    各項權利義務關係，且原告同意依系爭合建契約約款興辦前
    開合建案。原告、被告陳俊發及胡淑惠又為履行系爭合建契
    約，於107年8月9日另與被告瑞興銀行簽訂系爭信託契約等
    情，有原告提出之系爭合建契約、代刻印章委託書、105年1
    月22日補充協議、105年12月8日補充協議、未具日期之補充
    協議、系爭信託契約書（見本院卷一第33至79頁）可參，且
    為被告陳俊發、胡淑惠、瑞興銀行所不爭執（見本院卷一第
    230頁、第445至446頁、第449頁），是此部分之事實，均堪
    信為真實。
四、原告主張伊已依系爭合建契約，選定被告陳俊發、胡淑惠可
    得分配之房屋樓層位置詳如其所提「新大樓建物分配明細表
    」所示，被告陳俊發、胡淑惠依系爭合建契約第19條之約定
    ，不得於原告就分得之建物行公開銷售時提出異議，且被告
    瑞興銀行依系爭信託契約第8條第3項約定，應給予每一預售
    物件一虛擬帳戶號碼，以利原告之購屋者繳交各期應付價金
    等節，均為被告所否認，並以前揭情詞置辯，則本件爭點厥
    為：原告與被告陳俊發、胡淑惠間，就系爭合建契約關於建
    物分配之程序是否已完成？原告依系爭信託契約約定，請求
    被告瑞興銀行提供原告其所分得建物之相關虛擬帳號，是否
    有據，以下爰分述之：
㈠、原告與被告陳俊發、胡淑惠間關於系爭合建契約之建物分配
    程序，尚未完成：
　⒈按當事人主張有利於己之事實者，就其事實有舉證之責任。
    但法律別有規定，或依其情形顯失公平者，不在此限，民事
    訴訟法第277條定有明文。又請求履行債務之訴，除被告自
    認原告所主張債權發生原因之事實外，應先由原告就其主張
    此項事實，負舉證之責任，必須證明其為真實後，被告於其
    抗辯事實，始應負證明之責任，此為舉證責任分擔之原則（
    最高法院43年台上字第377號判決意旨參照）。查被告陳俊
    發、胡淑惠於109年4月1日以存證信函通知原告，其二人於
    新建完成之大樓應分得之房屋應為：1樓編號C、D店面；3樓
    A9一戶；4樓A5、A9二戶；5樓A3、A9二戶；6樓A3、A7二戶
    ；7樓A3、A9二戶；8樓之A1、A2二戶；9樓A1、A2、A3、A9
    四戶；12樓A1、A2、A3、A9四戶、13樓A1、A2二戶；並主張
    停車位為11座（見本院卷一第125至126頁、第287頁）。而
    原告則於109年6月17日函知被告瑞興銀行，就系爭合建案其
    可分得之房屋應係：一、二樓店鋪C、D；6樓A3、A7；7樓A3
    、A9；8樓A1、A2；9樓A1、A2、A3、A9；12樓A1、A2、A3、
    A9；13樓A1、A2之預售屋等語（見本院卷一第113至第117頁
    ）無訛，可見原告與被告陳俊發、胡淑惠間，就前開合建案
    完成後，各自可分回之房屋位置究竟為何，其間有相當範圍
    之重合，且原告指稱為被告陳俊發、胡淑惠選定分配之房屋
    ，既為陳俊發、胡淑惠所否認，則原告自應就其與被告陳俊
    發、胡淑惠間已達成合意分配房屋之有利事實，負舉證之責
    。惟觀之全案卷證，原告迄未就兩造間對前開房屋分配並特
    定建物位置已達成合意乙事，為任何相關之舉證，己難謂合
    。
　⒉再種類之債，係以物之種類及數量指示給付之標的物而言；
    如指示種類係在特定範圍內給付某部分者，學說稱為「限制
    種類之債」。選擇之債，則係謂於數宗給付中，得選定其一
    宗為給付標的之債。二者不同，不容混淆（最高法院109年
    度台抗字第334號裁定意旨參照）。查，本件依系爭合建契
    約第柒條「分配方式與找補」約定，系爭合建案興建完成並
    取得使用執照後，就應屬甲方（即被告陳俊發、胡淑惠）、
    乙方（即原告）之建物、停車位及土地持分分配方式明載為
    ：「建物：興建完成後之建物（以下簡稱新大樓），新大樓
    公共設施依甲乙方各分得之主建物及附屬建物合計面積比例
    分配之；新大樓樓層由雙方以水平方式分配之，甲方由新大
    樓壹樓店面（含）連續向上分配，乙方由頂樓（含）連續向
    下分配；如經雙方合意，甲方得用追加減帳更換其分配房屋
    之位置或樓層。甲方得就本標的面積佔本基地面積比例分回
    新大樓坪數百分之六十，乙方分得剩餘百分之四十」。而補
    充協議第一條又約定 :「本約第柒條第一項『甲方得就本標
    的面積佔本基地面積比例分回新大樓坪數百分之六十，乙方
    分得剩餘百分之四十』，調整後：『甲方得分回新大樓樓地板
    面積共計肆佰伍拾坪（權狀登記），整棟公共設施每戶比率
    不得超過百分之三十五』或『甲方得就本標的面積佔本基地面
    積比例分回新大樓坪數百分之六十五，乙方分得剩餘百分之
    三十五』」等語，可知不論於合建契約或補充協議，原告與
    被告陳俊發、胡淑惠所著重者，均為雙方於系爭合建案中各
    自可分回之權利比例，至關於興建完成之建物應為如何之具
    體特定分配，則未達成任何協議，本件合建之雙方，就系爭
    合建案可分回權利之分配，顯然僅以種類指示給付物，且該
    指示種類係在特定範圍內為給付，屬「限制種類之債」。而
    「限制種類之債」應由債務人即原告交付其物之必要行為完
    結後，或經債權人即被告陳俊發、胡淑惠同意指定其經交付
    之物時，始為特定，與選擇之債係於數宗給付中，選定其一
    宗為給付標的之債，二者間性質迥異。本件原告與被告陳俊
    發、胡淑惠就系爭合建案之建物分配指定，既屬限制種類之
    債而非選擇之債，於經雙方合意特定前，無從僅由原告依民
    法第208條規定，自行特定被告陳俊發、胡淑惠於合建案完
    成後所得請求之建物，則原告主張依前開分屋約定並參酌建
    築平面圖，將新大樓一樓B店面及2至5樓之建物為被告陳俊
    發、胡淑惠保留，剩餘後之新大樓一樓A、C、D三間店面及6
    樓以上房屋部份，應由原告分得，並依選擇之債為被告陳俊
    發、胡淑惠選屋云云，誠有誤會，難以採憑。
　⒊復按契約生效後，債務人除負有依約提出主給付義務外，尚
    有為準備、確定、支持及完全履行主給付義務，而負有相關
    從給付義務，以確保債權人之利益能獲得完全之滿足，俾當
    事人締結契約之目的得以實現；另有附隨義務，即為履行給
    付義務或保護債權人人身或財產上利益，於契約發展過程基
    於誠信原則而生之義務，包括協力及告知義務以輔助實現債
    權人之給付利益（最高法院101年度台上字第1942號、106年
    度台上字第466號判決意旨參照）。查原告以包含陳俊發、
    胡淑惠所有之304、306地號等土地，前向市府都發局依危老
    條例申請容積獎勵，經該局於108年10月7日北市都建字第10
    83037331號核准，系爭合建案之申請容積獎勵為1039.58㎡，
    該容積獎勵額度為28%；又承辦建築師嗣就前開獲得之容積
    獎勵申請合建案之建造執照變更設計，觀之其簽證說明書載
    稱：「本案於108年10月7日取得危老重建容積獎勵核准函，
    本案因容積獎勵進行設計調整，調整內容關於允建容積率，
    由調整前：基準容積率560％，調整後：560%（基準容積率）
    ×1.28（危老獎勵28%）=716.8%；允建容積樓地板面積，由
    調整前：3712.8㎡，調整後：4752.33㎡；總樓地板面積，由
    調整前：6577.46㎡，調整後：7750.41㎡」等語明確（見本院
    卷一第261頁、第267至269頁），則系爭合建案既因申請之
    危老條例容積獎勵經獲准而變更設計，且經變更設計後，不
    惟總樓地板面積增加，且層高度亦由地上14層調整為地上15
    層，揆諸首揭說明，原告除應依約完成系爭合建案外，其於
    興建過程中，如有變更設計而有影響被告陳俊發、賴淑惠之
    權益事項，自有對其二人據實報告之義務，此為原告於系爭
    合建案所應負之從義務、附隨義務，該等義務縱未明定於系
    爭合建契約內，仍為契約發展過程中基於誠信原則而應當然
    負擔者。復參之對合建雙方均有拘束力之103年4月24日補充
    協議關於「甲方得就本標的面積佔本基地面積比例分回新大
    樓坪數百分之六十五，乙方分得剩餘百分之三十五」之約定
    ，倘原告就合建興建完成之新大樓坪數有因獎勵容積而調整
    ，則被告陳俊發、胡淑惠可得分配之坪數，亦當以承辦建築
    師變更設計後因容積獎勵所得增加之總樓地板面積為計算基
    準，始符合兩造補充協議約定之真義。原告就被告陳俊發、
    胡淑惠指稱，原告有隱瞞申請危老條例獎勵容積之事，而未
    為任何告知乙事，未有爭執，堪信被告陳俊發、胡淑惠此部
    分主張堪信為實，則原告未履行其於系爭合建契約所應負之
    從義務暨附隨義務，已堪認定。茲原告進而主張，其就系爭
    合建案申請危老容積所獲得之獎勵利益，被告陳俊發、賴淑
    惠不得享有云云，實與系爭合建契約目的有違，自無可採。
　⒋綜上，原告既無法舉證其與被告陳俊發、賴淑惠間，已依約
    就系爭合建案相關建物可分回之權利達成合意而得特定建物
    分配位置，則原告依系爭合建契約，主張被告陳俊發、賴淑
    惠不得於原告進行建物預售時提出異議，即於原告辦理分得
    建物之公開銷售時，其二人不得為反對、禁止或其他妨礙行
    為，核屬無據，應予駁回。
㈡、原告與被告陳俊發、胡淑惠間依系爭合建契約之建物分配程
    序既未完成，自不得請求被告瑞興銀行提供如附表所示建物
    之虛擬帳戶號碼：
　⒈原告固主張，依系爭信託契約第8條第3項之約定，被告瑞興
    銀行應循原告所提供之建物銷售明細表，給予每一預售物件
    （建物、車位）一虛擬帳戶號碼，以利購屋者繳交各期應付
    價金云云。惟查，系爭信託契約第5條第5項、第7條第7項、
    第8條第7、8項分別約定：「委託人對丙方（即被告瑞興銀
    行）運用、處分信託财產或權利行使之指示，丙方如認有違
    反法令、違反法令之虞，或有不符合信託目的之情形，丙方
    應告知其委託人，並得不遵從該指示」、「甲（即被告陳俊
    發、胡淑惠）、乙方（即原告）間因合建契約之約定所衍生
    之權利義務應自行釐清，與丙、丁方無涉」、「於信託存續
    期間內，因處理信託事務之需要，乙方應配合於開工前提供
    本專案工程所涉之相關契約文件影本（包含但不限於合建、
    分屋協議…等契約書件）作為丙方辦理本契約撥付費用依據
    」、「因處理信託事務之需要，甲、乙方應配合提供相關資
    料或證明文件予丙、丁方作業」等語明確，依上開約款，原
    告依系爭信託契約第8條第3項約定，請求被告瑞興銀行提供
    相關虛擬帳戶號碼時，應配合提出系爭合建案分屋協議之相
    關資料或證明文件，而本件原告與被告陳俊發、胡淑惠間就
    系爭合建案之分屋協議未能達成合意，其間早有履約爭議產
    生，已見前述，則於前開爭議解決之前，原告請求被告瑞興
    銀行應履行系爭信託契約第8條第3項之約定，自屬無據，被
    告瑞興銀行基於受託人之善良管理人注意義務，拒絕提供虛
    擬帳戶予原告銷售，難認有何違反信託約定之處。　　
　⒉復查被告陳俊發、胡淑惠已一再指陳，原告未經伊二人同意
    擅自盜用伊等印章向臺北市政府申請危老重建，就其二人所
    有供合建土地因通過危老重建申請而獲得之建築容積獎勵利
    益，不應由原告獨得等語；且更主張，伊二人前曾以存證信
    函告知，凡用印、文件涉及申請危老重建計畫者，不包括在
    伊二人與原告簽署之系爭合建契約範圍內，有關重建計畫申
    請程序涉及危老重建部分，均逾越伊二人之授權意旨等語，
    有原告提出之新莊郵局第188號、光華郵局第272號存證信函
    可憑（見本院卷一第123至129頁、第133至139頁）。為此，
    被告瑞興銀行特於109年7月8日函復雙方稱：因原告與被告
    陳俊發、胡淑惠就「合建契約書」及其後續「補充協議」內
    容之履行顯有爭議，瑞興銀行作為合建案土地、興建資金之
    受託人，為保障本建案信託受益人權益，前已於109年4月15
    日、6月10日、7月2日發函催告雙方進行協商，然迄未接獲
    已達成協議之通知，是暫不宜提供有爭議房屋戶別所屬銷售
    虛擬帳號等語（見本院卷一第143頁)，與上開系爭信託契約
    第7條受託人義務與責任所指，因合建契約約定所衍生之權
    利義務，應由原告與被告陳俊發、胡淑惠自行釐清之本旨相
    符，被告瑞興銀行上開所辯，應屬有據。　　
　⒊準上，系爭合建案既因原告嗣後申請容積獎勵經市府都發局
    核准該容積獎勵為1039.58㎡、容積獎勵額度為28%，致使合
    建雙方對合建所得分配之建物範圍生有爭議，被告瑞興銀行
    本諸系爭信託契約，主張在原告與被告陳俊發、胡淑惠間之
    分屋爭議解決前，拒絕提供關於分屋協議之爭議戶別銷售虛
    擬帳號，並無非據，原告請求被告瑞興銀行履行系爭信託契
    約第8條第3款之約定，即無理由。
㈢、綜上所述，原告依兩造系爭合建契約第19條第1項前段、系爭
    信託契約第8條第3項約定，請求被告陳俊發、胡淑惠就原告
    辦理所分得建物之公開銷售，不得有反對、禁止或其他妨礙
    行為；被告瑞興銀行應給予原告前述建物之虛擬帳戶號碼部
    分，均無理由，應予駁回。
五、本件事證已臻明確，兩造其餘攻擊防禦方法及所提證據，經
    核與判決結果不生影響，爰不逐一論述，附此敘明。
六、訴訟費用負擔之依據：民事訴訟法第78條。 
中　　華　　民　　國　　111 　年　　4 　　月　　22　　日
                  民事第二庭    法　官　蔡英雌
以上正本係照原本作成。
如對本判決上訴，須於判決送達後20日內向本院提出上訴狀。如
委任律師提起上訴者，應一併繳納上訴審裁判費。
中　　華　　民　　國　　111 　年　　4 　　月　　22　　日
                                書記官  霍薇帆
附表：
項次 樓層 戶別 1 1、2F 店鋪C（樓中樓） 2 1F 店鋪D 3 6F A3 4 6F A7 5 7F A3 6 7F A9 7 8F A1 8 8F A2 9 9F A1 10 9F A2 11 9F A3 12 9F A9 13 12F A1 14 12F A2 15 12F A3 16 12F A9 17 13F A1 18 13F A2